臺灣高等法院臺南分院民事判決　99年度上字第161號
上訴人即附
帶被上訴人　曾源治
　　　　　　周榮茂
共　　　同
訴訟代理人　盧奇南　 律師
複　代理人　楊瓊雅　 律師
　　　　　　黃慕容　 律師
被上訴人即
附帶上訴人　張和一
　　　　　　張和晃
　　　　　　林張淑姬
　　　　　　張幸姬
　　　　　　王張麗姬
　　　　　　張哲魁
　　　　　　張和軍
　　　　　　張和邦
　　　　　　張和秀
　　　　　　張和賢
　　　　　　張和福
　　　　　　張和喜
　　　　　　張泰霖
　　　　　　劉愛珠
　　　　　　張麗婷
　　　　　　陳　富
　　　　　　張集信
　　　　　　張雪美
　　　　　　張和悅
　　　　　　張劉金珠（即張和暢之承受訴訟人）
　　　　　　張集彰（即張和暢之承受訴訟人）
　　　　　　張集展（即張和暢之承受訴訟人）
　　　　　　張集品（即張和暢之承受訴訟人）
　　　　　　張集維（即張和暢之承受訴訟人）
上二十四人
共　　　同
訴訟代理人　何志揚　 律師
上列當事人間請求拆屋還地等事件，上訴人對於中華民國99年5
月13日台灣嘉義地方法院第一審判決（98年度訴字第250號）提
起上訴，被上訴人則提起附帶上訴，本院於100年3月1日言詞辯
論終結，判決如下：
      主      文
原判決關於主文第一項、第二項部分及該部分假執行之宣告，並
訴訟費用之裁判（除確定部分外）均廢棄。
上開廢棄部分，(一)、附帶被上訴人曾源治應將坐落嘉義縣民雄鄉
○○○段二二五之六地號土地上如附圖所示編號四、磚木瓦造福
興宮（即門牌號碼為嘉義縣民雄鄉秀林村溪底寮三之八十號建物
）、面積０‧０一八九公頃；編號八、磚木瓦造廁所浴室、面積
０‧００二七公頃之地上物拆除騰空，並將上開占有之土地返還
於附帶上訴人。(二)、附帶被上訴人周榮茂應將坐落嘉義縣民雄鄉
○○○段二二五之六地號土地上如附圖所示編號二、水泥圓柱鐵
皮涼棚、面積０‧００六六公頃；編號五、鐵架帆布涼棚、面積
０‧０００七公頃；編號六、水泥柱水泥板烤漆板造KTV室、面
積０‧００三二公頃；編號七、木造烤漆板倉庫、面積０‧００
０八公頃；編號九、鐵架烤漆板廁所、面積０‧００一一公頃；
編號十、鐵架帆布涼棚、面積０‧０００九公頃之地上物拆除，
並將上開占有土地返還附帶上訴人。
上訴人其餘上訴均駁回。
第一、二審訴訟費用由上訴人共同負擔百分之五十，餘由被上訴
人共同負擔；附帶上訴訴訟費用由附帶被上訴人共同負擔。
本判決第二項於附帶上訴人以新台幣伍拾捌萬元，為附帶被上訴
人供擔保後，得假執行；但附帶被上訴人如以新台幣壹佰柒拾
萬元為附帶上訴人預供擔保，得免為假執行。
      事實及理由
壹、程序部分：
    按當事人喪失訴訟能力或法定代理人死亡或其代理權消滅者
    ，訴訟程序在有法定代理人或取得訴訟能力之本人，承受其
    訴訟以前當然停止，惟有訴訟代理人者不適用之；另承受訴
    訟人，於得為承受時，應即為承受之聲明，民事訴訟法第17
    0條、第173條、第175條第1項分別定有明文。查本件被上訴
    人張合暢於民國（下同）99年5月4日死亡，其繼承人即配偶
    張劉金珠、子張集彰、張集展、張集品、張集維等人具狀聲
    明承受訴訟，並據提出戶籍謄本、繼承系統表、死亡證明書
    等影本附卷可稽（見本院卷第64至67頁），核無不合，依上
    說明，應予准許。
貳、實體部分：
一、被上訴人即附帶上訴人主張：伊等係系爭坐落嘉義縣民雄鄉
    ○○○段225之6地號土地（下稱系爭土地）之共有人，上訴
    人曾源治未經伊等同意，無合法使用權源下，竟擅自於系爭
    土地建築如原判決附圖所示上開編號4、8號之建物，並將系
    爭土地及其上建物轉租予上訴人周榮茂作為寺廟使用，嗣周
    榮茂亦未經同意，續於系爭土地擅自搭建同上附圖所示上開
    編號2、5、6、7、9、10等地上物，而無權占用伊等系爭土
    地，雖上訴人曾源治曾以系爭土地係其於73年4月20日向訴
    外人張阿振祭祀公業之管理人張和悅以新台幣（下同）15萬
    元買受抗辯，惟觀諸上訴人所出示系爭土地買賣契約書（下
    稱系爭契約書）之出賣人「張阿振祭祀公業」，未經向嘉義
    縣民雄鄉公所登記，且系爭土地於73年4月20日並非登記於
    張阿振祭祀公業之管理人張和悅名下，張和悅係於91年10月
    24日始取得該土地之應有部分27分之1，而該系爭契約書竟
    無張和悅之簽名，所使用之印文亦屬偽造。伊等爰依民法第
    767條第1項規定，請求上訴人拆除其等所搭建之地上物，並
    返還系爭土地之占有。又上訴人二人無權占用系爭土地期間
    ，受有相當於租金之利益即系爭土地申報地價每平方公尺24
    0元之10%計算之使用利益，致伊等所有權受有損害，伊等併
    依侵權行為或不當得利法律關係，請求上訴人連帶給付伊等
    自94年5月1日至99年4月30日共251,760元（計算式：4,196
    元×12（月）×5（年）=251,760元），及自99年5月1日起
    至拆除系爭地上物返還土地於伊等之日止，按每月4,196元
    之相當於租金之損害金或不當得利（經原審判命上訴人曾源
    治應將系爭土地上如附圖所示上開編號2、5、6、7、9、10
    之地上物拆除騰空，並將上開占有土地返還被上訴人。上訴
    人周榮茂應將系爭土地上如附圖所示上開編號4、8之地上物
    拆除騰空，並將上開占有之土地返還於被上訴人。上訴人周
    榮茂應自本判決第一、二項所示建物遷出。上訴人曾源治或
    周榮茂應給付被上訴人75,540元，及自99年5月1日起至清償
    日止按年息百分之5計算之利息，並自99年5月1日起，至返
    還上開土地之日止，按月給付被上訴人1,259元。前項所命
    給付，其中一被告如已給付，於給付範圍內，他被告免給付
    義務。被上訴人其餘之訴駁回。上訴人不服，就其敗訴部分
    全部上訴；被上訴人就後開部分附帶上訴。附帶上訴之聲明
    ：(一)原判決主文第一、二項廢棄。(二)上開廢棄部分，附帶被
    上訴人曾源治應將系爭土地上如原判決附圖所示上開編號4
    、8等地上物拆除騰空，並將上開占有土地返還附帶上訴人
    。附帶被上訴人周榮茂應將系爭土地上如原審判決附圖所示
    上開編號2、5、6、7、9、10之地上物拆除騰空，並將上開
    占有土地返還附帶上訴人。被上訴人對其敗訴部分並未上訴
    ，該部分業經確定，對上訴人之上訴，答辯聲明：上訴駁回
    ）。
二、上訴人則以：
  (一)上訴人曾源治抗辯稱：
  1.系爭土地係被上訴人張和悅於73年4月12日以張阿振祭祀公
    業管理人名義出售交付予伊耕植迄今，已歷26年，非無權占
    有。
  2.又祭祀公業之稱謂，依台灣民事習慣調查報告，除簡稱為公
    業外，尚有「祖公烝」、「百世祀業」、「公田」、「大公
    田」或「公山」等用詞，在廣東籍之客家屬之間，尚有「嘗
    」、「公業」或「祖嘗」之稱謂，有內政部76年2月26日台
    內地字第480524號函釋可資參酌，由系爭土地之登記字號，
    先則登記為「民」字，嗣至42年7月20日分割後變更登記字
    號為「林地公」字第23號，足徵系爭土地係祭祀公業之土地
    雖嘉義縣大林地政事務所99年10月7日嘉林地登字第0990005
    053號函指稱登記簿標示記載收件字林地公係指政府機關囑
    託登記案件之收文字別，該筆土地42年登記當時為張阿振所
    有，非祭祀公業土地云云，惟徵諸舊式登記簿上分別有收文
    、原因、備考及其他登記事項欄，苟林地公係緣於政府機關
    囑託登記，應在登記原因或其他登記事項欄內詳予記載即可
    ，豈有在收文欄登記之理，可見其內容不實。且系爭土地原
    係河床荒蕪之地，經上訴人一再改良耕作今方可種植，縱有
    不當得利情事，被上訴人所請求金額亦過高等語，資為抗辯
    。
  (二)上訴人周榮茂抗辯稱：系爭土地係上訴人曾源治出租或出借
    伊，而由伊直接占有使用中，並非無權占有等語。
  (三)並對附帶上訴人之上訴，均答辯聲明：上訴駁回。
三、兩造不爭執事項：
  (一)系爭土地原登記為被上訴人等之被繼承人張阿振所有，被上
    訴人等因繼承或贈與而取得系爭土地所有權（見原審卷第10
    至12、83至88頁，本院卷100至101頁、64-67頁）。
  (二)系爭土地上如原審判決書附圖所示上開編號2、5、6、7、9
    、10等地上物為上訴人周榮茂所興建；上開編號4、8為上訴
    人曾源治所建，有上訴人99年12月月31日陳報狀（見本院卷
    第153頁）、嘉義縣大林地政事務所複丈成果圖等件附卷可
    佐（見原審卷第10至14頁、34至37、40至42、49頁）。
  (三)系爭土地上建物如原審判決附圖所示上開編號2、4、5、6、
    7、8、9、10等地上物現均由上訴人周榮茂使用中（見原審
    卷第174頁、本院卷第79頁反面、第161頁反面）。
四、本院得心證理由：
  (一)被上訴人主張：系爭土地為伊所共有，而為上訴人無權占有
    等語；上訴人曾源治抗辯：系爭土地係被上訴人張和悅於73
    年4月12日以張阿振祭祀公業管理人名義出售並交付伊使用
    ，伊再出租予上訴人周榮茂使用等語，非無權占有，然為被
    上訴人所否認，經查：
  1.按當事人主張有利於己之事實者，就其事實有舉證之責，民
    事訴訟法第277條前段定有明文。又所有人對於無權占有或
    侵奪其所有物者，得請求返還之。對於妨害其所有權者，得
    請求除去之。有妨害其所有權之虞者，得請求防止之，民法
    第767條定有明文。復按以無權占有為原因，請求返還土地
    者，占有人對土地所有權存在之事實無爭執，而僅以非無權
    占有為抗辯者，土地所有權人對其土地被無權占有之事實無
    舉證責任，占有人自應就其取得占有係有正當權源之事實證
    明之。查本件被上訴人為系爭土地之所有權人，已如前述，
    則上訴人自應就其占有系爭土地之合法權源負舉證之責。
  2.上訴人抗辯：系爭土地為祭祀公業之土地，此由系爭土地謄
    本之登記字號，先則登記為「民」字，嗣至42年7月20日分
    割後變更登記字號為「林地公」字第23號乙情，由此應可證
    明系爭土地係屬祭祀公業之土地，否則登記字號豈有編列為
    「公」字之理。祭祀公業不論是否設有管理人，仍請列入祭
    祀公業土地管理清冊中，可徵系爭土地係祭祀公業土地云云
    。經查，系爭土地確係於42年7月20日以林地公字第23號收
    件，同年9月10日以分割轉載為原因登記，有土地登記簿附
    卷可憑（見本院卷第100、101頁）。而上訴人上開所提是否
    為祭祀公業土地疑義，經嘉義縣大林地政事務所查覆本院稱
    ：系爭土地「於42年辦理登記時，其登記簿標示部記載收件
    字『林地公』，係指政府機關囑託登記案件之收件字別，該
    筆土地42年登記當時為張阿振所有，非祭祀公業土地」等語
    明確，有該地政事務所99年10月7日嘉林地登字第099000505
    3號函附卷可稽（見本院卷第104頁）；而上訴人雖仍陳稱：
    係該地政事務所之臆測，徵諸舊式登記簿上分別有收文、原
    因、備考及其他登記事項欄，苟「林地公」係緣於政府機關
    囑託登記，應在登記原因或其他登記事項欄內詳予記載即可
    ，豈有在收文欄登記之理，足認其內容不實云云，惟此部分
    上訴人所稱「舊式登記簿」有如何足以辨別祭祀公業之證明
    ，未據上訴人舉證以實其說，自無可採。況上開查覆本院之
    函文為公文書，係掌管系爭土地地籍資料政府機關之嘉義縣
    大林地政事務所為答覆，如無其他確切證據資料足以推翻，
    當無不可置信之理。是此部分上訴人之抗辯，並不足採。
  3.上訴人曾源治雖又抗辯：系爭土地係被上訴人張和悅於73
    年4月12日以張阿振祭祀公業管理人名義出售並交付伊使用
    ，固據提出系爭契約書影本1份附卷可稽（見原審卷第18頁
    ），然為被上訴人所否認。經查：系爭契約書為被上訴人主
    張係屬偽造，已否認系爭契約之形式真正，且證人張和悅亦
    於原審到庭具結後證稱：「那是偽造的，沒有祭祀公業，上
    面的『張和悅』印文，不是我的，系爭土地是從張阿振繼承
    而來，7、8年前才辦好土地登記，是贈與取得沒錯，一代傳
    一代，都沒有付錢，當然是贈與」等語（見原審卷第135、1
    36頁）。參以系爭契約書之出賣人欄下所蓋「張和悅」之印
    文，核與於原審依上訴人之聲請分別向嘉義縣民雄鄉農會、
    嘉義縣民雄戶政事務所等調取被上訴人張和悅所留存之印鑑
    卡、印鑑證明等資料，所蓋用之「張和悅」印文（見原審卷
    第70、122、124、147、160、161頁），其字跡、字體筆法
    、外形大小均明顯不符，無從認系爭契約書係張和悅所簽立
    ，均難認系爭契約書為真正，上訴人據此主張系爭契約書之
    買賣關係存在，亦無可採。
  4.上訴人曾源治又主張：系爭土地係其與訴外人曾振旦合購，
    並提出其於73年7月31日與訴外人曾振旦簽署之協議書影本
    為證（見原審卷第72頁），然亦為被上訴人所否認。查上揭
    協議書，除未載明上訴人曾源治與訴外人曾振旦間合資購買
    之土地地號，致無從判別與系爭土地是否相關外，其所簽訂
    協議之日期係「73年7月31日」，乃在系爭契約書所示買賣
    簽約日期「73年4月12日」之後，充其量乃曾源治與曾振旦
    間曾有上開協議。證人曾振旦雖於原審證稱：伊有於73年7
    月31日與上訴人曾源治簽訂前開協議書，合資購買系爭土地
    ，伊給他30萬元，但伊沒有與張和悅接洽，是曾源治拿來給
    伊簽等語（見原審卷第170至173頁），所述無法證實係購買
    自有正當權源之張和悅本人；況證人曾振旦亦坦言被上訴人
    張和悅於前揭協議書簽訂時並未在場，對於上訴人曾源治如
    何取得系爭土地之占有，亦不知情等語，是故證人曾振旦上
    開證言，不足資為有利於上訴人曾源治確有購買系爭土地之
    證明。至上訴人提出之房屋稅繳款書、水費收據影本（見原
    審卷第72至73頁），均僅得認定上訴人曾源治有繳納系爭土
    地上門牌號碼為嘉義縣民雄鄉秀林村溪底寮3之80號建物（
    即原判決附圖所示編號4建物）之房屋稅款、水費等情，不
    足為上訴人曾源治有使用系爭土地合法權源之證明。又上訴
    人周榮茂縱有向上訴人承租、或借用系爭土地興建如附圖所
    示編號2、5、6、7、9、10之地上建物及占用使用之附圖所
    示編號4、8之地上物，然並非自有合法權源之被上訴人承租
    、或借用，則就被上訴人而言，上訴人周榮茂之占有系爭土
    地，仍無正當權源，亦屬無權占有。
  5.是上訴人所為抗辯，既均未能舉證以實其說，自不足為其等
    有利之認定。被上訴人之主張上訴人均無權占有系爭土地，
    應屬可採。從而，被上訴人主張上訴人無權占有系爭土地已
    侵及被上訴人就系爭土地之所有權，其中就系爭土地上如原
    審判決附圖所示上開編號2、5、6、7、9、10等地上物為上
    訴人周榮茂所興建；上開如附圖所示編號4、8為上訴人曾源
    治所建，則依上說明，被上訴人本於所有權請求興建者分別
    拆除上開系爭土地之地上物騰空，並返還系爭土地之占有與
    被上訴人全體，即無不合，洵屬有據。又系爭土地迄今仍為
    上訴人周榮茂占有使用中，為上訴人所直承屬實（見本院卷
    第119頁），則被上訴人併請求上訴人周榮茂應自上開占有
    使用中之編號2、4、5、6、7、8、9、10等地上物遷讓搬出
    ，亦屬有據，為有理由。
  (三)又按無法律上之原因而受有利益，致他人受有損害者，應返
    還其利益。不當得利之受領人，除返還其所受之利益外，如
    本於該利益更有所取得者，並應返還。但依其利益之性質或
    其他情形不能返還者，應償還其價額。民法第179項第1項、
    第181條定有明文。又「依不當得利之法則請求返還不當得
    利，以無法律上之原因而受利益，致他人受有損害為其要件
    ，故其得請求返還之範圍，應以對方所受之利益為度，非以
    請求人所受損害若干為準，無權占有他人土地，可能獲得相
    當於租金之利益為社會通常之觀念，是被上訴人抗辯其占有
    系爭土地所得之利益，僅相當於法定最高限額租金之數額，
    尚屬可採」（最高法院61年台上字第1695號判例參照）。且
    依土地法第97條第1項規定，城市地方房屋之租金，以不超
    過土地及其建築物申報價額年息10％為限，此於租用基地建
    築房屋時準用之，同法第105條定有明文。而基地租金之數
    額，除以基地申報地價為基礎外，尚須斟酌基地之位置，工
    商業繁榮之程度，承租人利用基地之經濟價值及所受利益等
    項，並與鄰地租金相比較，以為決定（最高法院68年台上字
    第3071號判例參照）。經查：
  1.被上訴人主張：於86年間因原為河川地之系爭土地有徵收，
    且因做了堤防後發現為上訴人佔用等語，經查：上訴人曾源
    治於原審自承占用系爭土地上興建如附圖所示編號4、8等地
    上物後，連同地上物交付予上訴人周榮茂（承租或借用），
    再由上訴人周榮茂亦於原審自承興建如附圖所示編號2、5、
    6、7、9、10等地上物而占用系爭土地，有原審言詞辯論筆
    錄可據（見原審卷第174頁），是兩人係基於各別之發生原
    因占用被上訴人之系爭土地，依上說明，各對被上訴人負返
    還不當得利之義務，為不真正連帶債務關係。
  2.上訴人應給付之不當得利數額部分，查系爭土地緊鄰牛稠溪
    堤防，屬鄉間地區，鄰近多為農田、未有住家及商店，人煙
    稀少，交通尚非便利等情，已經原審98年5月27日勘驗現場
    記載筆錄明確（見原審卷第37頁），是審酌系爭土地之使用
    現況，及所在地點附近之商業繁榮程度、生活機能等情形，
    認以系爭土地當期申報地價年息3％計算相當於租金之不當
    得利為適當。依系爭土地每平方公尺之申報地價為240元，
    有地籍謄本在卷可憑，則被上訴人請求上訴人曾源治或周榮
    茂返還占用面積2,098平方公尺其每月不當得利金，應為1,2
    59元【計算式：每月不當得利金1,259元（2,098×240×0.0
    3/12＝1,259（元以下4捨5入）】，自94年5月1日至99年4月
    30日止5年之不當得利金應為75,540元【75,540（1,259×12
    ×5＝75,540）】，為有理由。上訴人就原審上開不當得利
    金額，主張原審以系爭土地當期申報地價年息3％計算相當
    於租金之不當得利，過高云云，未據舉證以實其說，並無可
    採。
  3.從而，被上訴人請求上訴人給付自94年5月1日起至99年4月
    30日為止該段期間之不當得利金額，及自99年5月1日起至清
    償日止，按法定年息5%計算之利息；暨自99年5月1日起至履
    行拆除上開地上物返還占有之系爭土地日止，按月給付該占
    用系爭土地之不當得利1,259元，在上訴人其中一人為給付
    ，他上訴人在給付範圍同免責任部分，均為有理由。
五、綜上所述，上訴人之抗辯：伊等係有權占有，且不當得利損
    害金尚屬過高云云，均不足採。被上訴人主張上訴人均為無
    權占有，且獲有相當於租金之不當得利等情，即無不合，從
    而，被上訴人即附帶上訴人本於民法767條之規定所有權之
    作用，請求上訴人即附帶被上訴人周榮茂將坐落系爭土地上
    如原判決附圖所示編號2、5、6、7、9、10之地上物拆除騰
    空，並返還占有之土地予被上訴人；且上訴人即附帶被上訴
    人曾源治應將系爭土地上如原判決附圖所示編號4、8之地上
    建物拆除，並返還占有之土地予被上訴人，均為有理由，應
    予准許。就上開應予准許部分，原審未遑詳查，遽予(1)判命
    上訴人周榮茂應將如原判決附圖所示編號4、8之地上建物拆
    除，並返還占有之土地予被上訴人；(2)判命上訴人曾源治應
    將系爭土地上如原判決附圖所示編號2、5、6、7、9、10之
    地上物拆除，並返還占有之土地予被上訴人。顯係誤植上訴
    人所各興建之上開地上物，此部分原判決即有未洽。上訴意
    旨據此指摘原判決此部分不當，求予廢棄，為有理由。又被
    上訴人就此提起附帶上訴，請求改判，為有理由，自應由本
    院就此部分廢棄原判決，改判如主文第2項所示。又本判決
    第2項附帶上訴人勝訴部分，兩造均陳明願供擔保，聲請宣
    告准予假執行或免為假執行，經核無不合，爰酌定附帶上訴
    人以58萬元供擔保後，得假執行；而被上訴人如於假執行程
    序實施前，以173萬元為附帶上訴人預供擔保，得免為假執
    行。至有關原判決主文第3項、第4項、第5項（即命上訴人
    周榮茂遷出、為不真正連帶給付不當得利之金額75,540元及
    法定遲延利息暨按月給付1,259元等）部分，原審為上訴人
    敗訴之判決，並為假執行之宣告，核無違誤，上訴意旨就此
    部分，仍執陳詞指摘原判決此部分不當，求予廢棄改判，為
    無理由，均應予駁回。
六、本件事證已臻明確，兩造其餘攻擊、防禦方法及舉證，核與
    判決之結果不生影響，爰毋庸逐一論述，附此敘明。
據上論結，本件上訴為一部有理由、一部無理由；附帶上訴為有
理由，依民事訴訟法第449條第1項、第450條、第78條、第79條
、第85條第1項前段，第463條、第390條第2項、第392條，判決
如主文。
中    華    民    國   100    年    3     月    15    日
                  民事第二庭  審判長法  官  陳光秀
                                    法  官  李文賢
                                    法  官  莊俊華
上為正本係照原本作成。
如不服本判決，應於收受送達後20日內向本院提出上訴書狀，其
未表明上訴理由者，應於提出上訴後20日內向本院補提出理由書
狀（均須按他造當事人之人數附繕本）上訴時應提出委任律師或
具有律師資格之人之委任狀；委任有律師資格者，另應附具律師
資格證書及釋明委任人與受任人有民事訴訟法第466條之1第1項
但書或第2項（詳附註）所定關係之釋明文書影本。如委任律師
提起上訴者，應一併繳納上訴審裁判費。
中    華    民    國   100    年    3     月    17    日
                                    書記官  吳銘添
【附註】
民事訴訟法第466條之1：
(1)對於第二審判決上訴，上訴人應委任律師為訴訟代理人。但上
  訴人或其法定代理人具有律師資格者，不在此限。
(2)上訴人之配偶、三親等內之血親、二親等內之姻親，或上訴人
  為法人、中央或地方機關時，其所屬專任人員具有律師資格並
  經法院認為適當者，亦得為第三審訴訟代理人。
民事訴訟法第466條之2第1項：
  上訴人無資力委任訴訟代理人者，得依訴訟救助之規定，聲請
  第三審法院為之選任律師為其訴訟代理人。